【裁判字號】    96,易,3917
【裁判日期】    970227
【裁判案由】    詐欺
【裁判全文】
臺灣板橋地方法院刑事判決              96年度易字第3917號
公  訴  人  臺灣板橋地方法院檢察署檢察官
被      告  甲○○
上列被告因詐欺案件，經檢察官提起公訴 (96年度偵字第23922
號)，本院判決如下：
    主  文
甲○○幫助意圖為自己不法之所有，以詐術使人將本人之物交付
，累犯，處有期徒刑參月，如易科罰金，以銀元佰元折算壹日
，減為有期徒刑壹月又拾伍日，如易科罰金，以銀元佰元折算
壹日。
    事  實
一、甲○○前於民國91年間因偽造文書案件，經判處有期徒刑3
    月，於91年6 月6 日執行完畢。其預見提供帳戶予他人使用
    ，有遭人利用作為詐騙工具之可能，竟仍不違其本意，而基
    於幫助詐欺之犯意，於91年11月5 日至92年1 月16日間之某
    日（起訴書誤載為91年11月5 日至92年12月27日間某日），
    將其前於91年11月5 日在臺中福安郵局所開立之帳號000000
    0 號帳戶之存摺、提款卡及密碼提供予姓名年籍不詳之成年
    人使用，藉以幫助詐欺犯罪集團成員為詐欺取財之犯行。嗣
    該詐欺犯罪集團成員，竟意圖為自己不法所有之犯意，於92
    年1 月16日某時，撥打電話予乙○○向其佯稱中，惟須先
    支付稅金，致使乙○○誤信為真而陷於錯誤，遂依該詐欺集
    團人員之指示，於同日16時5 分許、16時58分許，陸續匯款
    新臺幣（下同）111000元、36996 元，共計147996元至甲○
    ○上開郵局帳戶內，隨後即遭提領一空。嗣高雄縣政府警察
    局因查緝「假中獎真詐財」案件，經循線查得甲○○上開帳
    戶，並詢以乙○○受騙經過，而查知上情。
二、案經高雄縣政府警察局移送臺灣高雄地方法院檢察署呈請臺
    灣高等法院檢察署函轉臺灣板橋地方法院檢察署檢察官偵查
    起訴。
    理  由
一、訊據被告甲○○固坦承申請開立上開郵局帳戶之事實，惟矢
    口否認有何幫助詐欺犯行，辯稱：當時伊在台中工作，後來
    搬來台北，伊的帳戶存摺就放在前男友姐姐那裡，後來有回
    去找，但都沒有找到，現在前男友姐姐也搬家了，不知道該
    存摺、提款卡丟到哪裡了云云。惟查：
(一)被告於91年11月5 日至台中福安郵局申請開立帳號0000000
    號帳戶並領取存摺等物之事實，業據被告於警詢、偵審中供
    承在卷，並經本院向該郵局調閱開戶資料查明無誤。又被害
    人乙○○被詐欺集團成員以「假中獎真詐財」方式電話詐騙
    而將147996元匯至被告郵局帳戶等情，亦據被害人乙○○於
    警詢時指訴明確，並有台中福安郵局客戶歷史交易清單、郵
    政國內匯款單等件在卷可憑，足認被害人乙○○確於上開時
    間確遭詐欺犯成員以電話方式詐騙，而匯款147996元至被告
    所申請開立之帳戶無誤。
(二)又被告雖執前詞置辯，惟就其是否仍持有上開帳戶存摺、提
    款卡乙節，被告於96年8 月13日臺灣高雄地方法院檢察署檢
    察官偵查中先供稱：該郵局帳戶沒有給別人使用，伊的存摺
    、提款卡都還在云云，嗣於96年11月23日臺灣板橋地方法院
    檢察署檢察官偵查中復改稱：該郵局戶頭伊已辦好幾次遺失
    ，不知道詐欺集團為何會用該帳戶云云，迄本院審理中再稱
    ：帳戶存摺係放置在前男友姐姐處，惟都沒有找到，後來前
    男友姐姐也搬家，現在也不知道帳戶、存摺在哪裡云云，是
    其對於帳戶存摺及提款卡之所在，先後供述反覆，所辯已令
    人生疑，又依其所述其明知上開帳戶之存摺、提款卡遺失，
    亦未曾向台中福安郵局申請掛失等情，亦有臺灣郵政股份有
    限公司臺中郵局96年11月16日中管字第0962102924號函附卷
    為證，是被告辯稱上開帳戶存摺遺失云云，是否與事實相符
    ，顯非無疑；更何況上開帳戶既為被告開設使用，而銀行為
    增加客戶使用帳戶之安全保障，於提款卡、存摺之使用，復
    須有正確密碼使得通過檢測，衡以常情，茍非被告將其帳戶
    存摺等物提供予詐騙集團人員，並同時提供密碼，縱令詐騙
    集團係偷竊或拾取被告之存摺，亦無法使用。且恆以常理，
    詐欺集團既利用他人之帳戶以逃避追查，亦知社會上一般人
    如帳戶存摺、提款卡、印鑑等物遭竊或遺失，應會於發現後
    立即報警或向金融機構辦理掛失，如仍以該帳戶作為犯罪工
    具，則在渠等向他人詐騙，並誘使被害人將款項匯入該帳戶
    後，極有可能因帳戶所有人掛失止付而無法提領。從而，被
    告提供上開帳戶之存摺及密碼予詐騙集團使用，應堪認定。
(三)而按金融帳戶為個人理財之工具，申請開設金融帳戶並無任
    何特殊之限制，一般民眾皆可以存入最低開戶金額之方式申
    請之，且一人亦可以在不同之金融機構申請多數之存款帳戶
    使用，此乃眾所週知之事實，則依一般人之社會生活經驗，
    苟見陌生人不以自己名義申請開戶，反而向他人蒐集借用他
    人之銀行帳戶供己使用，衡情當可知悉該蒐集帳戶之人係為
    掩飾身分而防止犯罪偵查機關查知提領款項人員之真實身分
    ；且此利用他人帳戶作為詐騙之用而使犯罪偵查機關無法藉
    由所使用帳戶追查真正之詐欺行為人之情形，近年來亦屢見
    不鮮，並經治安機關大力宣導提醒民眾勿輕信上當受騙，而
    為社會所週知，被告提供自己帳戶供他人使用雖非參與詐欺
    行為之犯罪構成要件行為，主觀上亦難遽認就該等詐欺行為
    具共同犯意聯絡，然此項行為客觀上實足以幫助此等詐欺犯
    罪之可能性，被告主觀上難以諉為不知，竟仍決意交予他人
    使用，尤見對此等結果之發生並不違反其本意，而足認其就
    此幫助他人詐欺取財犯行之行為具有不確定故意無訛。從而
    ，被告之犯行明確，應依法論處。
二、論罪科刑部分：
(一)查被告行為後，刑法於94年2 月2 日修正公布，於95年7 月
    1 日施行。按行為後法律有變更者，適用行為時之法律，但
    行為後之法律有利於行為人者，適用最有利於行為人之法律
    ，現行刑法第2 條第1 項訂有明文。此條規定乃與刑法第1
    條罪刑法定主義契合，而貫徹法律禁止溯及既往原則，係規
    範行為後法律變更所生新舊法律比較適用之準據法，是刑法
    第2 條本身雖經修正，但刑法第2 條既屬適用法律之準據法
    ，本身尚無比較新舊法之問題，應一律適用裁判時之現行刑
    法第2 條規定以決定適用之刑罰法律，合先敘明。又以本次
    刑法修正之比較新舊法，應就罪刑有關之共犯、未遂犯、想
    像競合犯、牽連犯、連續犯、結合犯，以及累犯加重、自首
    減輕暨其他法定加減原因（如身分加減）與加減例等一切情
    形，綜其全部罪刑之結果而為比較，最高法院95年5 月23日
    95年度第8 次刑庭會議決議可資參照。經查：
１、刑法第339 條第1 項詐欺取財罪，法定刑得科或併科銀元一
    千元以下罰金，依修正後刑法施行法增訂第一條之一：「中
    華民國94年1 月7 日刑法修正施行後，刑法分則編所定罰金
    之貨幣單位為新臺幣。94年1 月7 日刑法修正時，刑法分則
    編未修正之條文定有罰金者，自94年1 月7 日刑法修正施行
    後，就其所定數額提高為三十倍。但72年6 月26日至94年1
    月7 日新增或修正之條文，就其所定數額提高為三倍」及修
    正後刑法第33條第5 款：「主刑之種類如下：五、罰金：新
    臺幣一千元以上，以百元計算之」等規定，是依修正後之法
    律，刑法第339 條第1 項詐欺取財罪所得科處之罰金刑最高
    為新臺幣三萬元、最低為新臺幣一千元；然依被告行為時之
    刑罰法律，即罰金罰鍰提高標準條例第一條前段規定之提高
    倍數十倍及刑法第33條第5 款規定之罰金最低額一元計算，
    該罪之罰金刑最高為銀元一萬元，最低額為銀元一元，若換
    算為新臺幣，最高額雖與新法同為新臺幣三萬元，然最低額
    僅為新臺幣三元。因此，比較上述修正前、後之刑罰法律，
    自以被告行為時關於科處罰金刑之法律較有利於被告。
２、又被告行為時之易科罰金折算標準，修正前罰金罰鍰提高標
    準條例第二條前段（現已刪除）規定，就其原定數額提高為
    一百倍折算一日，則本件被告行為時之易科罰金折算標準，
    應以銀元三百元折算一日，經折算為新臺幣後，應以新臺幣
    九百元折算為一日。惟修正公布施行之刑法第41 條 第1 項
    前段則規定：「犯最重本刑為五年以下有期徒刑以下之刑之
    罪，而受六個月以下有期徒刑或拘役之宣告者，得以新臺幣
    一千元、二千元或三千元折算一日，易科罰金。」比較修正
    前後之易科罰金折算標準，以95年7 月1日 修正公布施行前
    之規定，較有利於被告，則應依刑法第2 條第1 項前段，適
    用修正前刑法第41條第1 項前段、修正前罰金罰鍰提高標準
    條例第2 條規定，定其易科罰金之折算標準。
３、至刑法第30條幫助犯之規定，修正前之規定為：「幫助他人
    犯罪者，為從犯。雖他人不知幫助之情者，亦同。從犯之處
    罰，得按正犯之刑減輕之」，修正施行後之規定則為：「幫
    助他人實行犯罪行為者，為幫助犯。雖他人不知幫助之情者
    ，亦同。幫助犯之處罰，得按正犯之刑減輕之」，揆諸本條
    之修正理由係為釐清幫助犯從屬性之疑義，並明示幫助犯之
    成立，亦以被幫助者著手犯罪之實行，且具備違法性為必要
    ，是應僅屬法理之明文化，而非屬法律之變更，而無比較適
    用之問題。
４、又刑法第47條關於累犯之規定，由原條文：「受有期徒刑之
    執行完畢，或受無期徒刑或有期徒刑一部之執行而赦免後，
    五年以內再犯有期徒刑以上之罪者，為累犯，加重本刑至二
    分之一。」，修正後為刑法第四十七條第一項規定：「受徒
    刑之執行完畢，或一部之執行而赦免後，五年以內故意再犯
    有期徒刑以上之罪者，為累犯，加重本刑至二分之一。」，
    是本案被告有如事實欄所述之前科及刑之執行情形，其於有
    期徒刑執行完畢，五年以內故意再犯本件有期徒刑以上之罪
    ，不論依新、舊法規定，均應論以累犯，比較新、舊法結果
    ，對被告並無有利或不利之情形。
５、綜合上述各條文修正前、後之比較，揆諸前揭最高法院決議
    及修正後刑法第2 條第1 項前段、後段規定之「從舊、從輕
    」原則，自應適用被告行為時之法律，予以論處。
(二)核被告甲○○所為，係犯刑法第30條第1 項前段、第339 條
    第1 項之幫助詐欺取財罪。又被告有如事實欄所載之前案科
    刑紀錄，此有臺灣高等法院被告前案紀錄表乙份在卷供參，
    是其受有期徒刑執行完畢後五年內再犯本件有期徒刑以上之
    罪，為累犯，應依修正前刑法第47條之規定，加重其刑。又
    被告係基於幫助之犯意而為非屬詐欺取財犯行之構成要件行
    為，為幫助犯，應依裁判時之刑法第30條第2 項之規定，按
    正犯之刑減輕之，並依法先加後減。爰審酌被告有事實所載
    之前科，且明知使用他人帳戶以詐欺取財之情形猖獗，仍提
    供上揭帳戶予罪犯使用，助長犯罪之風氣，增加被害人尋求
    救濟之困難，並擾亂金融交易往來秩序及社會正常交易安全
    甚鉅，及被害人匯出之款項，對社會秩序所生之危害非輕，
    以及其犯後否認犯行之態度等一切情狀，量處如主文所示之
    刑，且依修正前刑法第41條第1 項前段之規定，併予諭知易
    科罰金之折算標準，以資懲儆。末查，被告犯罪之時間係於
    96年4 月24日以前，合於中華民國九十六年罪犯減刑條例所
    定之減刑條件，爰依該條例規定減刑之，並諭知易科罰金之
    折算標準。
三、據上論斷，應依刑事訴訟法第299 條第1 項前段，刑法第2
    條第1 項前段、第339 條第1 項、第30條第1 項、第2 項、
    修正前第47條、修正第41條第1 項前段，刑法第1 條之1 ，
    中華民國九十六年罪犯減刑條例第2 條第1 項第3 款、第7
    條，判決如主文。
本案經檢察官丙○○到庭執行職務。
中    華    民    國    97    年    2     月    27    日
                  刑事第十一庭  審判長法  官  徐蘭萍
                                      法  官  林淑婷
                                      法  官  邱景芬
上正本證明與原本無異。
如不服本判決，應於判決送達後10日內，向本院提出上訴狀。
                                      書記官  莊川億
中    華    民    國    97    年    2     月    27    日
附錄本案論罪科刑所用法條全文
刑法第339條
意圖為自己或第三人不法之所有，以詐術使人將本人或第三人之
物交付者，處五年以下有期徒刑、拘役或科或併科一千元以下罰
金。
以前項方法得財產上不法之利益或使第三人得之者，亦同。
前二項之未遂犯罰之。


司法院資訊處製作；財團法人民間司法改革基金會備份。
